臺灣士林地方法院民事判決　　　　　　 93年度簡上字第151號
上　訴　人　甲○○
　　　　　　　　　　　　號2樓
被上訴人　　台北縣青少年教育體能休閒協會
法定代理人　乙○○
訴訟代理人　楊俊雄律師
上列當事人間請求確認本票債權不存在事件，上訴人對於中華民
國93年9 月30日本院內湖簡易庭93年度湖簡字第212 號第一審判
決提起上訴，本院於94年8 月18日言詞辯論終結，判決如下：
    主  文
上訴駁回。
第二審訴訟費用由上訴人負擔。
    事實及理由
一、被上訴人法定代理人已於93年4 月17日變更為乙○○，有臺
    北縣人民團體選任職員當選證明書影本在卷可稽（見本院卷
    36頁），是由乙○○聲明承受訴訟，自屬合法，合先敘明。
二、上訴人主張：其接奉本院92年度票字第2851號裁定，就其所
    簽發如附表所示之本票金額及自附表所載利息起算日起至清
    償日止，按年息6%計算之利息，准予強制執行，並連帶負擔
    聲請本票裁定之程序費用。惟上訴人簽發本票之原意係用以
    擔保乙筆慰問金新台幣（下同）6 萬元，與被上訴人所聲請
    准予強制執行之本票金額相去甚遠。上訴人於92年2 月，始
    任職於「活力無限休閒發展國際事業有限公司（下稱活力公
    司）」，並受聘（無支薪）擔任活力公司之游泳指導顧問。
    訴外人郭李秀美於91年底在被上訴人成立之歡天館溺水死亡
    ，當時活力公司之負責人為李瀚宇，雖活力公司對此溺水事
    件並無關聯，惟李瀚宇仍決定先以6 萬元作為慰問金，以盡
    道義責任。然當時被上訴人卻藉口該溺水事件責任尚待釐清
    為由，要求活力公司須配合被上訴人與訴外人郭李秀美家屬
    （下稱郭家家屬）進行協調，同時並要求上訴人須簽發系爭
    面額20萬元之本票以為擔保，否則將剋扣活力公司當月份逾
    11萬元之款項。因活力公司需款頗急，加上被上訴人扣款態
    度強硬，上訴人迫於無奈，於被上訴人保證系爭本票僅用來
    擔保活力公司會持續配合出面協調，並僅作為活力公司將來
    應負賠償費用（若經認定活力公司有疏失時）之擔保等前提
    下，即率爾簽發系爭本票予被告。嗣於同年8 月間，被上訴
    人經與郭家家屬達成協調共識，約定由被告給付郭家家屬21
    2 萬元之損害賠償費用，另外再由活力公司給付6 萬元之道
    義慰問金。然被上訴人竟不顧雙方約定之事由，對於系爭本
    票之擔保範圍作擴張解釋，強迫上訴人需全額給付20萬元之
    票據金額。然兩造間並無任何債權債務關係存在，且縱認兩
    造間曾成立任何債權債務關係，惟此項法律關係亦已於郭家
    與被上訴人成立和解之刻起消滅而不存在，被上訴人並不得
    就該系爭本票對上訴人聲請強制執行，故請求判決確認被上
    訴人持有上訴人簽發如附表所示之本票債權於6 萬元以外不
    存在。原審駁回上訴人之訴，上訴人於本院聲明：(一)原判決
    廢棄。(二)確認被上訴人對於上訴人之本票債權，於6 萬元以
    外之範圍不存在。
三、被上訴人辯以：
  (一)被上訴人所持有系爭本票，乃肇因上訴人受被上訴人委託管
    理被上訴人所有體能休閒館「歡天館」內游泳池，開放社區
    糾紛，上訴人請求被上訴人出面與訴外人郭家家屬洽談和解
    ，如和解談成上訴人願意支付予郭家家屬之和解金額，故開
    具系爭本票交付被上訴人作為給付和解金額之擔保，此觀系
    爭本票記載「本商業本票僅做為活力無限休閒發展國際事業
    有限公司對於郭家處理後續事宜之擔保，不得轉為它途。」
    之文義自明。嗣後，被上訴人密集向訴外人郭家家屬請求諒
    解並表達和解誠意，及向台北縣汐止市調解委員會申請調解
    ，獲調解成立，由被上訴人給付訴外人郭家家屬212 萬元。
    被上訴人將前開對訴外人郭李秀美之和解後續事宜處理完畢
    後，上訴人自有給付被上訴人前開調解金額之義務，惟上訴
    人竟不付款，被上訴人不得已才將系爭本票聲請裁定強制執
    行，並經本院裁定准予強制執行在案。
  (二)至於上訴人主張其只答應給付6 萬元乙事，被上訴人否認，
    應由上訴人負舉證責任。再上訴人主張受被上訴人脅迫簽發
    系爭本票，被上訴人亦否認，亦應由上訴人自負舉證責任。
  (三)活力公司與被上訴人簽具有歡天館休閒管理維護服務之委託
    合約書，依委託合約書第2 條約定「休閒管理服務項目：服
    務標的休閒管理工作之泳池前後場人員安全及水質維護工作
    。運動休閒型態之對內外課程、活動、營隊規劃執行。」之
    內容觀之，活力公司在泳池內發生有訴外人郭李秀美意外死
    亡之情事，活力公司豈無責任？豈不須賠償？故依事理之常
    、經驗定則，活力公司允諾賠償和解金額20萬元，而由上訴
    人開具本票保證，皆屬正常之行為，上訴人主張顯無理由。
    故聲明：如主文所示。
四、兩造不爭執之事實：
  (一)訴外人活力公司於91年4 月6 日受被上訴人委託提供歡天館
    休閒管理維護服務，期間自91年4 月15日起至92年4 月14日
    止，休閒管理服務項目包括「服務標的的休閒管理工作之泳
    池前後場人員安全及水質維護工作、運動休閒型態之對內外
    課程、活動、營隊規劃執行」，約定服務費用每月8 萬元，
    活力公司於每月25日前開立發票向被上訴人請款，被上訴人
    於次月15日前開具即期支票付予活力公司，有委託合約書1
    件可證（見原審卷60、61頁）。
  (二)訴外人郭李秀美於91年11月23日在歡天館之游泳池發生意外
    死亡事件，郭家家屬要求賠償，上訴人、訴外人李瀚宇、被
    上訴人公司人員乙○○於92年農曆過年前在歡天館之協調會
    、於92年4 月8 日、7 月9 日第1 次、第2 次台北縣汐止市
    調解委員會調解時均有參與，惟均未與郭家家屬就賠償金額
    達成和解，業據證人李瀚宇、乙○○於原審到庭證述屬實，
    且為兩造所不爭。
  (三)上訴人於92年5 月1 日簽發系爭本票，本票背面載明「本商
    業本票僅做為活力無限休閒發展國際事業有限公司對於郭家
    處理後續事宜之擔保，不得轉為它途」，有系爭本票影本1
    件可稽（見原審卷26頁）。
  (四)嗣後被上訴人與郭家家屬成立調解，被上訴人願給付郭家家
    屬喪葬費、撫養費、精神慰撫金及其他一切損失含郭李秀美
    生前之醫藥費及看護費在內之和解金共計212 萬元，扣除已
    給付之2 萬元，餘款210 萬元由被上訴人當場開立付款人台
    北市銀行南港分行、帳號5556-5號、發票日92年9 月10日、
    票號NK323604號、面額210 萬元之支票1 張給付。該和解金
    包含公共意外保險理賠金在內，郭家家屬就本案其餘之請求
    拋棄，包括刑、民事及其餘之民事請求權在內，郭家家屬郭
    志聰並簽具拋棄書，載明「自願放棄對活力公司及黃啟倫先
    生作任何民、刑事追討求償之權利」，有調解書、支票、拋
    棄書影本各1 件為證（見原審卷第27、28頁）。
五、得心證之理由：
    本件兩造爭執之事實，在於(一)上訴人簽發系爭本票是否係受
    被上訴人脅迫所為？(二)上訴人簽發系爭本票是否僅為擔保活
    力公司對於郭家家屬所願意給付之6 萬元慰問金？
  (一)上訴人主張其簽發系爭本票係因被上訴人剋扣活力公司92年
    3、4 月份報酬12萬元未付，要求上訴人簽發系爭本票作為
    郭家家屬賠償責任之擔保，因活力公司亟需該款，上訴人受
    脅迫始簽發系爭本票與被上訴人等情，為被上訴人所否認。
    按當事人主張有利於己之事實者，就該事實有舉證之責任，
    民事訴訟法第277 條前段定有明文，又當事人主張其意思表
    示係因被詐欺或脅迫而為之者，應就其被詐欺或被脅迫之事
    實，負舉證之責任，最高法院21年上字第2012號判例可資參
    照。是應由上訴人就該受脅迫之事實負擔舉證責任。經查：
  1.按受脅迫而為意思表示者，必須一方以惡意加害之意思通知
    他方，使他方發生恐佈而為意思表示時，始足當之。而依上
    訴人所述，被上訴人係以剋扣活力公司92年3 、4 月款項，
    迫使其簽發系爭本票，縱其所述為真，依其所述，尚難認被
    上訴人此舉已該當於脅迫之要件，況被上訴人已否認有剋扣
    3 、4 月份款項不發之情事，而上訴人雖提出存摺影本主張
    92年3 月17日至5 月15日前並無被上訴人應付之報酬入帳，
    然依被上訴人與訴外人活力公司之委託合約書所載，3 月份
    、4 月份之報酬，被上訴人雖應分別於4 月15日、5 月15日
    前開具即期支票給付，然活力公司收受支票後何時入帳，乃
    繫於活力公司，自不能單以該情事即認被上訴人有剋扣活力
    公司3 、4 月款項不付之事實。上訴人另稱其係受脅迫簽發
    本票，活力公司非其經營，否則不致連活力公司之正確名稱
    都不清楚云云，查活力公司之全名為「活力無限休閒發展國
    際事業有限公司」，上訴人於本票背面所載公司名稱原少書
    「國際」二字，可能係因該公司名稱甚長，一時漏載，尚難
    以此即認上訴人確受脅迫，且上訴人是否實際經營活力公司
    ，亦與其是否基於自由意思而簽發本票無涉。
  2.次按因詐欺或被脅迫，而為意思表示，表意人固得撤銷其意
    思表示，然應於發見詐欺或脅迫終止後，一年內為之，民法
    第92條第1 項前段及第93條前段定有明文。本件上訴人於92
    年5 月1 日簽發系爭本票，迄於93年6 月3 日民事準備狀內
    始主張有脅迫情事，然未於該書狀內為撤銷之意思表示，是
    縱本件果有脅迫之情事，亦已逾撤銷意思表示之一年之除斥
    期間，上訴人簽發系爭本票所為之意思表示，在未經撤銷前
    ，當然仍有效存在。況上訴人亦未能提出其他證據證明確係
    受脅迫簽發系爭本票，是上訴人此部分之主張為不可採，難
    認上訴人係受脅迫而簽發系爭本票，上訴人主張其無負擔本
    票債務之真意，依票據法第13條反面解釋得主張票據債務不
    存在云云，亦無理由。
  (二)上訴人主張其簽發系爭本票僅為擔保活力公司對於郭家家屬
    所願意給付之6 萬元慰問金等情，為被上訴人所否認，辯稱
    上訴人於簽發系爭本票之前即為活力公司之負責人，系爭本
    票之簽發係因上訴人請求被上訴人出面與郭家家屬洽談和解
    ，如和解談成上訴人願意支付予訴外人郭家家屬如票面金額
    之和解金等語，經查：
  1.上訴人於92年3 月13日已受推選為活力公司董事，並於4 月
    17日登記為活力公司負責人，有活力公司登記資料卷宗、營
    利事業登記抄本各一件可稽，是上訴人於92年5 月1 日簽發
    系爭本票前即為活力公司之法定代理人，自有代表活力公司
    之權限。
  2.訴外人郭李秀美係於活力公司受被上訴人委託管理之歡天館
    內發生意外死亡事件，活力公司既受託管理歡天館前後場人
    員安全及水質維護工作，且現場救生人員黃啟倫乃受僱於活
    力公司，該現場救生人員對該溺斃事件是否有疏失之責任歸
    屬尚未釐清之前，活力公司仍有與受僱人連帶負擔賠償責任
    之虞，是郭家家屬賠償事宜，自與活力公司之權益息息相關
    ，故上訴人及事發當時之活力公司負責人李瀚宇參與、配合
    與郭家家屬之賠償協調，本屬常情，系爭本票之簽發應非僅
    為「活力公司配合協調」之擔保，而係作為活力公司願意負
    擔金額之擔保。故上訴人稱因該和解業已完成，故系爭本票
    所擔保之原因業已消滅云云，實不可採。
  3.按本票乃文義證券及無因證券，票據上之權利義務，悉依票
    上所載文義定之，與其基礎之原因關係各自獨立，票據上權
    利之行使，不以其原因關係存在為前提，是以執票人行使票
    據上權利時，就其基礎之原因關係確係有效存在，固不負舉
    證責任。至票據債務人以自己與執票人間所存抗辯事由，對
    抗執票人，固為法之所許，惟應由票據債務人就此抗辯事由
    負舉證責任。本件兩造均不爭執系爭本票之簽發乃作為訴外
    人活力公司對於郭家賠償責任之擔保，而上訴人身為活力公
    司之負責人，其就活力公司對郭家之賠償責任簽發本票擔保
    ，亦與常情相符。嗣後被上訴人與郭家家屬達成和解，和解
    金額為212 萬元（包括公共意外保險理賠金），已由被上訴
    人簽發支票給付與郭家家屬，郭家家屬除放棄對被上訴人之
    民、刑事其餘請求權，郭家家屬郭志聰並簽具拋棄書承諾放
    棄對活力公司及現場救生人員黃啟倫之民、刑事追討求償權
    利，至此活力公司對於郭家家屬可能負擔之民事賠償責任即
    獲得解決。由系爭本票所載內容及金額觀之，於活力公司對
    於郭家家屬民事責任未明之際，上訴人簽發系爭面額20萬元
    之本票，應有在20萬元範圍內，擔保活力公司對於郭家家屬
    賠償責任之意。上訴人雖主張其於簽發系爭本票之時僅有擔
    保6 萬元之意，然其所述與本票所載相異，查上訴人簽發本
    票當時僅有其與證人乙○○在場，證人李瀚宇並不在場，據
    證人乙○○於原審到庭證稱：「原告於簽發系爭本票當日表
    示不管保險公司願意理賠多少，他只願意出本票上的金額」
    「當時原告也沒有跟我們說他們公司只願意付6 萬元」「李
    瀚宇在系爭本票簽發之前並沒有說願意賠多少」「在休閒館
    開協調會時，當時說如果保險公司理賠200 萬元，家屬願意
    接受理賠金額為220 萬元，活力公司就只需負擔6 萬元，但
    保險公司並沒有理賠到200 萬」「被告並沒有同意活力公司
    只出6 萬元」等語綦詳，而本件保險公司給付之公共意外保
    險金額為1,795,994 元，有公共意外責任保險賠款同意書影
    本在卷可稽（見本院卷48頁），確實未達到200 萬元。另上
    訴人雖於原審聲請傳喚證人李瀚宇到庭證稱第2 次台北縣汐
    止市調解委員會調解會議之後，乙○○有請其及上訴人、救
    生員留下來討論，其表示願意給付6 萬元之慰問金，乙○○
    當時也有點頭，之前其也有提過6 萬元之慰問金，但其無法
    確認時間等情，然為證人乙○○所否認，則被上訴人是否有
    同意活力公司僅需負擔6 萬元乙節，即屬有疑。而證人李瀚
    宇於被上訴人訴訟代理人詢問其知道上訴人簽20萬本票後有
    何反應，對上訴人有無表示意見時，其答稱其就去請款、沒
    有對被上訴人表示意見等語，足認證人李瀚宇對於上訴人簽
    發面額20萬元本票於當時並未表示異議，且上訴人於簽發時
    為活力公司之負責人，縱令證人李瀚宇之前有提出只願意負
    擔6 萬元之主張，然被上訴人並未同意，且上訴人身為活力
    公司負責人，亦有權限決定活力公司願意承擔金額之範圍。
    系爭本票既已載明面額20萬元，上訴人主張其擔保之範圍僅
    有6 萬元，該抗辯事由本應由上訴人負擔舉證責任，然上訴
    人並未能舉證以實其說，自難認其所為之主張為真實。
  4.至上訴人雖抗辯其未授權被上訴人得代理活力公司與郭家家
    屬進行調解一事，然其既簽發系爭本票交與被上訴人以作為
    活力公司對郭家家屬責任之擔保，且郭家家屬郭志聰亦於調
    解成立後拋棄對活力公司及訴外人黃啟倫之民、刑事求償權
    ，是活力公司對郭家家屬之責任確係在調解範圍內，且活力
    公司亦因被上訴人與郭家家屬調解成立而免除其可能負擔之
    民事賠償責任，是認活力公司應有在負擔20萬元內之前提下
    ，委由被上訴人與郭家家屬進行和解。蓋活力公司受託管理
    「歡天館」游泳池，現場救生人員亦受僱於活力公司，就該
    意外死亡事件涉及之損害賠償，活力公司焉能脫免責任？是
    被上訴人請求上訴人就其擔保金額範圍即20萬元內負責，應
    與本票所載意旨相符。
六、從而，上訴人訴請確認被上訴人持有上訴人簽發如附表所示
    之本票債權於6 萬元以外不存在，即屬無據，應予駁回。原
    審為上訴人敗訴之判決，核無違誤，上訴意旨指摘原判決不
    當，求予廢棄改判，為無理由，應予駁回。
七、本件事證已臻明確，兩造其餘攻擊防禦方法及舉證，經審酌
    與本件判決結果不生影響，爰不一一論述。又上訴人聲請訊
    問證人黃啟倫，證明上訴人僅同意賠償6 萬元云云，然上訴
    人既稱簽發系爭本票時，黃啟倫並不在場，黃啟倫即無從證
    明上開待證事實，故認無訊問之必要，附此敘明。
八、據上論結，本件上訴為無理由，依民事訴訟法第436 條之1
    第3 項、第449 條第1 項、第78條，判決如主文。
中　　華　　民　　國　　94　　年　　8 　　月　　31　　日
                  民事第一庭  審判長法  官  黃小瑩
                                    法  官  高愈杰
                                    法  官  陳麗芬
以上正本證明與原本無異。
本判決不得上訴。
中　　華　　民　　國　　94　　年　　8 　　月　　31　　日
                                    書記官  黃惠苹
附表：
┌─────────┬────┬──────┬─────┐
│發    票     日   │票面金額│到  期  日  │利息起算日│
├─────────┼────┼──────┼─────┤
│92年5 月1 日      │ 20 萬元│92年6月1日  │92年6月1日│
└─────────┴────┴──────┴─────┘
